---
title: 도매시장 경락 데이터의 이해-배추(1/3)
author: jangbak
date: '2018-05-15'
slug: wholesale_market_data1
categories:
  - 생산과 유통
tags:
  - 도매시장
  - 경매
description: ''
thumbnail: img/garak_mkt_1985.jpg
---

  [서울가락도매시장 30년 전 풍경, Thumbnail 이미지 출처](http://www.kawa.or.kr/pds/p5.asp?b_idx=18216&b_gbn=R&num=)

---
  
  `도입 파트 작성 예정`

이번 Post에서 사용하는 데이터는 농림축산식품교육문화정보원에서 수집하여 공공데이터포털을 통해 제공되는 [농수축산물 도매시장 상세 경락가격](https://www.data.go.kr/dataset/15012297/openapi.do) Open API에서 수집한 데이터로 [AWS S3 Agdata Lab 저장소](https://github.com/agdatalab/sample_data)에서 다운로드할 수 있다. 수집 기간은 2002년부터 2018년 4월까지이며 전국 34개의 농산물 공영도매시장에서 거래된 배추 품목의 모든 데이터가 기록되어 있다. 

먼저 csv파일을 읽어서 `dat` 데이터로 저장하고 측정치 개수를 확인해보자. nrow()로 확인해본 결과 6,197,944개이다. 총 196개월 중 월 20일 도매시장이 개장되었다고 가정했을 때 하루 평균 거래 건수는 1581.1건으로 단순화해서 볼 수 있겠으나 배추가 출하되는 계절에는 훨씬 많은 거래가 일어난다. 

<style>
pre code, pre, code {
  white-space: pre !important;
  overflow-x: auto !important;
  word-break: keep-all !important;
  word-wrap: initial !important;
}
</style>

```{r load pkg, include=F, echo=FALSE}
library(plotly); library(dplyr); library(tidyr) ;library(ggplot2); library(gridExtra); library(knitr); library(kableExtra)
```

      library(plotly); library(dplyr); library(tidyr) ;library(ggplot2); library(gridExtra); library(knitr); library(kableExtra)

```{r read.csv, include=TRUE, echo=TRUE}
dat <- read.csv('cabbage_2002-2018.csv')
print(paste('number of observation :',nrow(dat)))
```

날짜별 거래건수를 합해서 내림차순으로 정렬해서 상위 거래 건수를 확인해보면 거래가 많을 때는 3500건 이상 있었던 것을 확인할 수 있다. 

```{r transaction cal, include=TRUE, echo=TRUE}
dat %>% group_by(date) %>% tally() %>% arrange(desc(n)) %>% head()
```

어떤 변수들로 구성되었는지 확인해보자. 

```{r explain variables, include=TRUE, echo=TRUE}
names(dat)
```

각각의 의미는 다음과 같다 

      catcode(중분류코드),  catname(중분류명),  date(경매날짜),  grade(등급),  insname(도매법인명),  market(도매시장명),  price(거래가격),  prodname(품목명),  prut(거래단량),  qty(거래량), sanji(출하지역), size(크기명),  spename(품종명),  unit(단위명)

`dat` 데이터의 1~30행 데이터를 살펴보면 다음과 같다. 

```{r include=TRUE, echo=FALSE}
kable(dat[1:30,],"html", caption='도매시장 경매 raw 데이터 예시') %>% kable_styling(bootstrap_options = c("striped", "hover", "condensed", "responsive"), font_size = 9) %>% scroll_box(width = "100%", height = "300px")
```

이제 row 데이터가 어떤 형태인지 파악이 되었다면 추가로 필요한 변수들을 생성해보자. 먼저 yyyymmdd 형태로 되어 있는 `date` 변수는 날짜에 대한 정보로만 사용 가능하기 때문에 연도, 월, 일을 분리해서 각각의 의미를 가지도록 만들어줘야 한다. 아래 코드로 `substr()` 함수를 이용해서 `year`, `month`, `day` 변수를 만들자. 그 다음은 `date`로부터 `week`(주차)와 `wday`(요일) 정보를 추출한다.

```{r data prepro1, include=TRUE, echo=T, tidy=TRUE}
dat <- dat %>% mutate(year = as.numeric(substr(date,1,4)),
                      month = as.numeric(substr(date,5,6)),
                      day = as.numeric(substr(date,7,8)),
                      week = as.numeric(format(as.Date(as.character(date),format= "%Y%m%d"),"%W"))+1,
                      wday=weekdays(as.Date(as.character(date),format="%Y%m%d")))
```

데이터를 살펴보면 한번의 거래는 `prut` `unit` 만큼을 `price`의 가격으로 `qty`개가 거래되는 것을 확인할 수 있다. 4번째 행을 보면 `10` `kg` 만큼을 `1100원`의 가격으로 `10`개 거래한다고 하면 10kg 포장단위 1개가 1100원이고 10개 거래했으니 11,000원치의 거래가 일어난 것이다. 1번째 행을 보면 5톤 포장단위 하나가 1,200,000원이고 1개를 거래했으니 120만원치 거래가 일어난 것이다. 즉 `price` 변수는 단위 가격이 아니기 때문에 전체 거래금액에서 거래중량을 나누어서 단위가격 변수를 만들어줘야 한다. 도매시장 데이터에서는 중량단위가 `g`, `kg`, `ton`의 3가지가 사용되기 때문에 각각의 단위을 `kg` 단위로 통일해서 거래중량을 의미하는 `weight` 변수를 만들고, `price`와 `qty`을 곱해서 거래금액을 의매하는 `sales_amt` 변수를 만들었다. `sales_amt`을 `weight`로 나눠서 `price_per_kg` 변수를 만들자 이제 이 변수는 kg당 가격이 된다. 

`sanji` 변수는 `광역단체 시군` 형태의 정보가 입력되어야 하는데 `광역단체`만 입력된 경우가 많아서 광역단체를 의미하는 `sanji_wide` 변수와 시군 정보를 의미하는 `sanji_city`로 분리해서 변수를 만들었다. `sanji_wide2` 변수는 세종시가 광역단위로는 규모가 작아서 충청남도를 입력하도록 한 변수이다. 

```{r data prepro2, include=F, echo=T}
dat <- dat %>% mutate(weight = ifelse(unit=='ton',prut*qty*1000,ifelse(unit=='g',prut*qty*0.001,prut*qty)),
                      sales_amt = price*qty,
                      price_per_kg = round(sales_amt/weight,2))
dat <- dat %>% separate(sanji,into=c('sanji_wide','sanji_city'),sep=" ",remove=F)
dat <- dat %>% mutate(sanji_wide2 = ifelse(sanji_wide=='세종특별자치시','충청남도',sanji_wide))
```

언제나 그렇듯 row 데이터는 날 것 그대로의 데이터이기 때문에 이상치가 존재하는지 확인하는 과정을 반드시 거쳐야 한다. `price_per_kg` 변수를 이용해서 이상치를 살펴보자. 먼저 histogram을 이용한  분포를 보면 전체 데이터의 histogram은 최대 kg당 100만원 가까운 배추가 거래된 것을 확인할 수 있다. 금으로 만들어진 배추는 아닐텐데.. 

그래서 다시 kg당 가격이 5000원 미만으로 필터링하여 histogram을 그려보면 실제 거래가 가장 많이 일어나고 있는 가격 범위는 1000원 이하인 것을 확인할 수 있다. 

```{r data hist1, include=TRUE, echo=T, warning=FALSE}
gh1 <- ggplot(dat, aes(x = price_per_kg)) + geom_histogram(fill = "red", color = "red", bins = 1000)  
gh2 <- ggplot(dat %>% filter(price_per_kg<=5000), aes(x = price_per_kg)) + geom_histogram(fill = "firebrick2", color = "firebrick2", bins = 1000) 
grid.arrange(gh1, gh2, ncol=1, nrow=2)
```

kg당 100만원짜리 금으로 만든 배추의 거래 기록을 살펴보기 위해 `price_per_kg`을 내림차순으로 정령하여 상위 30개만 추려서 보면 아래 표와 같다.  대부분 단위가 `g`이다. 10g, 12g씩 거래가 되고 있다. 배추 10g이면 배추잎 하나를 뜯어서 파는것인가? 그렇지 않을 것이다. 단위가 `kg`이 들어가야 하는데 잘못들어갔을 가능성이 높다. 이런 데이터는 `g`을 `kg`으로 보정하는 것도 방법이 될 수 있다. 1000을 나눠주면 100만원은 천원이 되니 합리적인 범위에 들어간다. 그러나 어느 범위까지 `g`을 `kg`으로 바꿔줄것인지에 대한 명확한 기준을 세우기가 어렵다면 보정하기보다 특정 범위삭제하는 것이 나을수도 있다.   

```{r include=TRUE, echo=F}
dt <-  dat %>% arrange(desc(price_per_kg)) %>% head(30)
kable(dt,"html", caption='kg당 가격 기준 내림차순 데이터 상위 30개') %>% kable_styling(bootstrap_options = c("striped", "hover", "condensed", "responsive"), font_size = 9) %>% scroll_box(width = "100%", height = "300px")
```

row 데이터에서 단위가 `g`인 데이터만 필터링해서 단위가격이 낮은순에서 높은 순으로 정렬하고 순번을 매기기 위해 `seq()` 함수를 이용하여 `SEQ` 변수를 만들었다. `SEQ` 변수를 x축으로 하고 `price_per_kg` 변수를 y축으로 하는 선그래프를 그려보면 360번째 순위에서 25,000원 정도 지점을 지나면 급격하게 증가하는 패턴을 보인다. 뭔가 정상적이지 않는 것을 감지할 수 있다. 

데이터를 들여다보면 100g 이하의 거래단량을 가진 거래들에서 지나치게 높은 `price_per_kg` 값을 확인할 수 있었다. 그래서 다시 100g 이하의 거래들만 필터링해서 정렬 데이터의 선그래프를 그려보면 편평한 지점들이 있고 15,000원 정도의 가격에서의 거래량도 7건 정도 있는 것으로 확인된다. 그래도 최대 25,000원에서 그친다.

```{r show plot1, include=TRUE, echo=T}
d1 <- dat %>% filter(unit=='g')
g1 <- ggplot(d1 %>% arrange(price_per_kg) %>% mutate(SEQ=seq(1,nrow(d1),1))) + geom_line(aes(x=SEQ,y=price_per_kg), linetype='solid', size=0.5, alpha=0.8, color='blue') 
d2 <- d1 %>% filter(prut>=100)
g2 <- ggplot(d2 %>% arrange(price_per_kg) %>% mutate(SEQ=seq(1,nrow(d2),1))) + geom_line(aes(x=SEQ,y=price_per_kg), linetype='solid', size=0.5, alpha=0.8, color='blue') 
subplot(ggplotly(g1),ggplotly(g2), margin = 0.05, nrows=2) 
```

100g 미만의 거래는 제거하여 순도를 약간 높인 `dat2` 데이터를 만들었다. 

```{r create dat2, include=TRUE, echo=T}
dat2 <- dat %>% filter(!((unit=='g' & prut<100) | (unit=='kg' & prut<0.1)))
```

다시 kg당 가격이 10,000원 이상인 케이스들로 정렬 데이터의 선그래프를 그려보자(`좌편-상단`). 이상치를 좀 제거했나 싶었는데 아직 갈 길이 멀다. 누적 선그래프의 612만~614만, 613만~615만, 614만~616만 `SEQ`의 패턴을 살펴보면 계단식으로 편평한 지점들이 군데군데 보이는 것으로 보아 거래가 빈번히 발생했던 특정 가격대가 있는 것을 확인할 수 있다. `우편-상단` -> `좌편-하단` -> `우편-하단` 그래프 순으로 살펴보면 `price_per_kg`이 커질수록 거래량은 적어지는 것을 확인할 수 있다. 단순히 그래프의 패턴 만으로는 얼마 이상의 `price_per_kr` 부터 분석에서 제외시켜도 좋을지 판단하기는 어렵다. 결국 해답은 현장에서 찾아야 할 것이다. 

```{r show plot2, include=TRUE, echo=T}
d3 <- dat2 %>% arrange(price_per_kg) %>% mutate(SEQ=seq(1,nrow(dat2),1)) %>% filter(price_per_kg >= 10000)
g3 <- ggplot(d3) + geom_line(aes(x=SEQ,y=price_per_kg), linetype='solid', size=0.5, alpha=0.8, color='red') 
d3a <- dat2 %>% arrange(price_per_kg) %>% mutate(SEQ=seq(1,nrow(dat2),1)) %>% filter(SEQ > 6120000, SEQ < 6140000) 
d3b <- dat2 %>% arrange(price_per_kg) %>% mutate(SEQ=seq(1,nrow(dat2),1)) %>% filter(SEQ > 6130000, SEQ < 6150000)  
d3c <- dat2 %>% arrange(price_per_kg) %>% mutate(SEQ=seq(1,nrow(dat2),1)) %>% filter(SEQ > 6140000, SEQ < 6160000) 
g3a <- ggplot(d3a) + geom_line(aes(x=SEQ,y=price_per_kg), linetype='solid', size=0.5, alpha=0.8, color='red1')
g3b <- ggplot(d3b) + geom_line(aes(x=SEQ,y=price_per_kg), linetype='solid', size=0.5, alpha=0.8, color='red2') 
g3c <- ggplot(d3c) + geom_line(aes(x=SEQ,y=price_per_kg), linetype='solid', size=0.5, alpha=0.8, color='red3') 
subplot(ggplotly(g3),ggplotly(g3a), ggplotly(g3b), ggplotly(g3c), margin = 0.05, nrows=2) 
```

분석에서는 10,000원을 `price_per_kg`의 커트라인으로 정하고 그 이상의 가격을 가지는 거래 케이스는 제외시키는 `dat3` 데이터를 만들어 보자. 본격적인 분석은 다음 Post에서 교차분석을 이용해 변수들 간의 패턴을 찾는 방법을 다룬다.

```{r create dat3, include=TRUE, echo=T}
dat3 <- dat %>% filter(!((unit=='g' & prut<100) | (unit=='kg' & prut<0.1)) & price_per_kg <= 10000)
```

---

<center> [NEXT : 도매시장 경락 데이터의 이해: 배추(2/3)](/post/wholesale_market_data2) </center>

---


